【裁判字號】    91,訴,2458
【裁判日期】    920714
【裁判案由】    詐欺
【裁判全文】
臺灣板橋地方法院刑事判決                        九十一年度訴字第二四五八號
    公  訴  人  臺灣板橋地方法院檢察署檢察官
    被      告  乙○○
    輔  佐  人  丁○○
                丙○○
    指定辯護人  甲○公設辯護人彭宏東
右列被告因詐欺案件，經檢察官提起公訴（九十年度偵緝字第一二五七號）及移
辦（臺灣臺北地方法院檢察署九十年度第八○八六號、九十一年度偵字第七八六二號
），甲○判決如左：
    主  文
乙○○幫助意圖為自己不法之所有，以詐術使人將本人之物交付，處有期徒刑參月，
如易科罰金，以參佰元算壹日。
    事  實
一、乙○○前於民國（下同）八十九年間，因違反動產擔保交易法案件，經臺灣彰化
    地方法院判處罰金六千元，緩刑二年確定。其因邊緣型智能不足合併不成熟人格
    特質，為精神耗弱之人。其於八十九年九月間，因由報紙分類廣告上聲稱可代辦
    信用卡之不明人士介紹，而與真實姓名年籍不詳自稱「郭嘉鴻」之成年男子聯繫
    ，「郭嘉鴻」告知可至其公司上班每月薪資新台幣（下同）一萬五千元，如擔任
    公司掛名負責人，每月多領三萬元，且申請信用卡亦較為容易等語，乙○○雖可
    得預見「郭嘉鴻」經營公司卻不自任負責人，竟高價委請原不相識者掛名負責人
    ，顯有以虛設公司名義從事詐欺或其他不法行為，如對往來廠商詐騙倒帳，使受
    騙廠商無從追查實際行為人之可能，而掛名擔任負責人足以幫助從事詐欺或其他
    不法之犯行，竟不違背其本意，仍為賺取高額薪資，同意擔任掛名負責人，因而
    基於幫助詐欺之犯意，於八十九年九月六日，與「郭嘉鴻」（當日自稱李先生）
    及自稱為「郭嘉鴻」妻（當日自稱李太太）之不詳姓名年籍之成年女子一同前往
    臺北市○○路十八巷三十號一樓震立事務儀器有限公司（下簡稱震立公司），向
    不知情之震立公司原負責人羅水利商談受讓該公司事宜，並由乙○○與羅水利簽
    訂公司股權讓渡合約書，乙○○並將其個人之年籍身分資料及印章等物品，交由
    「郭嘉鴻」辦理震立公司之負責人變更登記，並於八十九年十一月八日，由「郭
    嘉鴻」帶同乙○○前往遠東國際商業銀行臺北新莊分行（下簡稱遠東銀行新莊分
    行），辦理震立公司設於遠東銀行新莊分行之支票存款帳戶負責人暨負責人印鑑
    章變更。乙○○因而擔任震立公司之掛名負責人，並將震立公司所請領之遠東銀
    行新莊分行支票帳戶交由「郭嘉鴻」使用。其後「郭嘉鴻」即與真實姓名年籍不
    詳自稱「潘楓奇」及「林星羽」之成年男子，共同意圖為自己不法之所有，於八
    十九年十一月間，先由「潘楓奇」假借震立公司經理之名義，以電話向永世泰科
    技股份有限公司（下簡稱永世泰公司）詐稱欲購買十五吋ＬＣＤ電腦液晶螢幕顯
    示器，請求先看樣品，取得永世泰公司人員之信任後，再於八十九年十二月間，
    由「郭嘉鴻」、「潘楓奇」、「林星羽」自稱震立公司之總經理或經理，三人一
    同前往臺北縣新莊市○○○路一號五樓之五永世泰公司，詐稱震立公司欲購買電
    腦液晶螢幕顯示器銷往歐洲，而與永世泰公司議價後訂購十五吋ＬＣＤ電腦液晶
    螢幕顯示器共計三百十五台（價值共五百十二萬六千六百二十五元），致使永世
    泰公司陷於錯誤，而於九十年一月八日交貨十二台、九十年一月十二日交貨三百
    零三台，「郭嘉鴻」並開立上開震立公司遠東銀行新莊分行支票存款帳戶之支票
    （震立公司為發票人，遠東銀行新莊分行為付款人，支票號碼ＢＹ000000
    0號，發票日為九十年一月十二日，金額為五百十二萬六千六百二十五元）一張
    用以給付貨款。嗣經永世泰公司於九十年一月十五日提示上開支票後因存款不足
    而遭退票，且「郭嘉鴻」、「潘楓奇」及「林星羽」等人亦早已逃匿不知去向，
    始知受騙。
二、案經永世泰公司訴由臺灣板橋地方法院檢察署檢察官偵查起訴及臺北縣政府警察
    局海山分局移請臺灣臺北地方法院檢察署檢察官移送併辦。
    理  由
一、訊據被告乙○○對於前揭時、地與震立公司之原負責人羅水利簽約，同時提供其
    個人之身分資料及印章等物，交由「郭嘉鴻」辦理震立公司之負責人變更登記及
    遠東銀行新莊分行之支票存款帳戶負責人變更，進而擔任震立公司之名義負責人
    並將震立公司所請領之遠東銀行支票帳戶交由「郭嘉鴻」使用等情，於偵查及甲
    ○審理中坦承不諱，惟否認涉有幫助詐欺之犯行，辯稱：其在震立公司擔任發傳
    單之工作，並不知「郭嘉鴻」會詐騙他人之貨物云云。輔佐人丙○○則為被告辯
    稱：被告係無知識精神耗弱之人，被他人利用做犯罪工具，公訴人對被告進行訴
    追，將罪責加諸被告，疏失公允云云。惟查：
（一）右揭事實，業據告訴人永世泰公司人員陳增裕於偵查（見九十年他字第五○三
      號偵查卷第三頁反面）及甲○審理（見甲○九十二年三月十七日訊問筆錄）中
      指述綦詳，並經證人即原震立公司負責人羅水利於偵查中（見九十年偵緝字第
      一二五七號偵查第十九頁反面、第五十頁反面、第五十一頁正面）證述無訛，
      並有讓渡合約書（見九十年偵緝字第一二五七號偵查卷第二十二頁）、遠東銀
      行新莊分行九十二年二月十七日（九二）遠銀莊字第二七號函附之變更負責人
      資料（附於甲○審理卷）、震立公司採購單、永世泰公司發貨單及支票正反面
      影本暨退票理由單（見九十年他字第五○三號卷第十六頁至第十九頁）各一件
      附卷可稽。
（二）又被告於甲○審理中供稱：「我本來是八十九年五月底從報紙上的分類廣告看
      到的，是代辦信用卡，我本來想辦信用卡，打電話過去，是一個男的，他說可
      以辦信用卡、現金卡，須要個人證件及薪資證明，他說他可以幫我代辦，他可
      以幫我找人，後來他在台中租房子，叫我過去住，住了一段時間，他說辦不過
      ，他給我一個手機號碼，說到台北打電話給那個手機號碼的人，就可以幫我辦
      信用卡及貸款」、「後來我打電話後約地點見面，跟我見面就是郭嘉鴻，他就
      跟我說可以到他們公司上班，如果當負責人的話可以多領三萬元，辦信用卡也
      比較方便」、「實際上公司有沒有做我不知道，我是負責發宣傳單的」、「（
      問：為何同意當公司的負責人？）因為他說每個月會多三萬元，我本來的薪水
      是一萬五千元，所以總共可以領四萬五千元左右」等語（見甲○九十二年二月
      二十七日訊問筆錄），足見被告與自稱「郭嘉鴻」之人原本素未謀面，其係為
      申請信用卡使用，始與自稱「郭嘉鴻」者接洽，然於初次見面即同意「郭嘉鴻
      」以高薪僱用擔任公司掛名負責人，衡諸一般社會生活經驗，若係正常合法營
      運之公司，無非由實際參與經營公司之人擔任負責人，或推由股東中之一人，
      或由有相當信賴關係之親友擔任掛名負責人，何須另出高薪聘用毫無關係且初
      次見面之人擔任公司負責人。是被告就自稱「郭嘉鴻」之人係欲以其掛名負責
      人虛設公司，從事詐欺或其他不法犯行，使受害人無從追查，而掛名擔任負責
      人適足以幫助之等情，應可預見，惟被告為取得較高之薪資，竟仍同意擔任掛
      名負責人，是其就幫助自稱「郭嘉鴻」之人如有虛設公司從事詐欺或其他不法
      犯行之結果，顯亦不違其本意之事實，應堪認定。從而，被告辯稱不知「郭嘉
      鴻」會詐騙他人之貨物云云，無非卸責之詞，尚非足採。
（三）又被告經甲○送請行政院退除役官兵輔導委員會臺北榮民總醫院（下稱臺北榮
      民總醫院）進行精神鑑定，其鑑定結果認被告為邊緣型智能不足（總智商七十
      六）合併不成熟人格特質。主要特徵是智力偏低、情緒調節差、思考缺乏彈性
      、想法固執及容易造成判斷上錯誤。上述狀況普遍存在其各個生活層面，影響
      其社會及職業上的功能。是其於平日及案發時容易因認知較差及處事籠統草率
      ，而造成判斷力較一般人為差，故其精神狀態為精神耗弱等情，有臺北榮民總
      醫院九十二年五月七日北總精字第○九二○○二三六一九號函附之精神鑑定報
      告一件在卷可稽。是被告雖有邊緣型智能不足合併不成熟人格特質之情事，惟
      其於行為時之心神狀態尚未達對事物全然缺乏知覺、理會及喪失是非善惡之判
      斷作用之程度，其尚有自由決定意思之能力，僅係較普通一般人為減退而已。
      且被告自承為高職畢業，畢業後一直在工廠上班，直至八十八年間工廠結束營
      業等語（見甲○九十二年二月二十七日訊問筆錄），亦足見被告有相當之知識
      能力及社會經驗，並非毫無判斷事理能力之人。至被告犯罪時精神狀態有無處
      於精神耗弱之情形，則僅涉及是否減輕其刑之問題，與被告之行為構成犯罪與
      否無涉。從而，輔佐人丙○○為被告上開所辯，亦非足採信。
（四）綜上所述，本件事證已明，被告犯行已堪認定，自應依法論科。
二、核被告乙○○所為，係犯刑法第三十條第一項、第三百三十九條第一項之幫助詐
    欺取財罪。按刑法上所謂常業犯，指「反覆以同種類行為」為目的之社會活動之
    職業性犯罪而言，至於犯罪所得之多寡，是否恃此犯罪為唯一之謀生職業，則非
    所問（最高法院八十五年台上字第五一○號判例意旨參照），是常業犯在客觀上
    必須具有反覆實施同種類犯罪行為為其要件，查本案自稱「郭嘉鴻」、「潘楓奇
    」及「林星羽」之人向告訴人永世泰公司詐騙上開電腦液晶顯示器數量雖達三百
    十五台，價值達五百十二萬六千六百二十五元，惟渠等係以一次詐欺犯行詐得上
    開貨物，並無反覆實施同種類詐欺行為之事實，是渠等行為尚非得認係犯刑法第
    三百四十條之常業詐欺罪，被告之行為自亦非得認係犯幫助常業詐欺，公訴人認
    被告係犯刑法第三十條第一項、第三百四十條之幫助常業詐欺罪，尚有為洽，起
    訴法條應予變更。又被告基於幫助之意思，參與詐欺罪構成犯罪要件以外之行為
    ，為幫助犯，依刑法第三十條第二項規定，減輕其刑。又被告為邊緣型智能不足
    合併不成熟人格特質。主要特徵是智力偏低、情緒調節差、思考缺乏彈性、想法
    固執及容易造成判斷上錯誤。上述狀況普遍存在其各個生活層面，影響其社會及
    職業上的功能。是其於平日及案發時容易因認知較差及處事籠統草率，而造成判
    斷力較一般人為差，故其精神狀態為精神耗弱等情，業經甲○函請臺北榮民總醫
    院對被告進行精神鑑定屬實，有臺北榮民總醫院九十二年五月七日北總精字第○
    九二○○二三六一九號函附之精神鑑定報告一件在卷可稽，足見被告行為時屬精
    神耗弱者，爰依刑法第十九條第二項之規定，減輕其刑，並遞減之。爰審酌被告
    素行、犯罪之動機、目的、犯罪情節、犯罪所生之危害程度及犯罪後之態度等一
    切情狀，量處如主文所示之刑；又查刑法第四十一條有關易科罰金之規定，業經
    立法院於九十年一月四日修正通過，並經總統於同年月十日明令公佈，同年月十
    二日生效施行。觀諸上開修正後得易科罰金之規定「犯最重本刑為五年以下有期
    徒刑以下之刑之罪，而受六個月以下有期徒刑或拘役之宣告，因身體、教育、職
    業、家庭之關係或其他正當事由，執行顯有困難者，得以一元以上三元以下折算
    一日，易科罰金。但確因不執行所宣告之刑，難收矯正之效或難以維持法秩序者
    ，不在此限。併合處罰之數罪，均有前項情形，其應執行之刑逾六月者，亦同」
    ，較修正前同條所定「犯最重本刑為三年以下有期徒刑以下之刑之罪，而受六月
    以下有期徒刑或拘役之宣告，因身體、教育、職業、或家庭之關係，執行顯有困
    難者，得以一元以上三元以下折算一日，易科罰金」之內容，顯然為有利於被告
    ，從而依刑法第二條第一項前段之規定，本案應適用修正後之現行刑法第四十一
    條第一項前段條文之規定，併諭知易科罰金之折算標準。
據上論斷，應依刑事訴訟法第二百九十九條第一項前段、第三百條，刑法第二條第一
項前段、第三百三十九條第一項、第三十條第一項、第二項、第十九條第二項、第四
十一條第一項前段，罰金罰鍰提高標準條例第一條前段、第二條，判決如主文。
本案經檢察官鄧媛到庭執行職務。
中      華      民      國    九十二    年      七      月     十四     日
                                      臺灣板橋地方法院刑事第四庭
                                          法  官  白  光  華
右正本證明與原本無異。
如不服本判決，應於判決送達後十日內，向甲○提出上訴狀。
                                          書記官  陳  靜  怡
中      華      民      國    九十二    年      七      月     十五     日
附錄本案論罪科刑法條全文：
中華民國刑法第三百三十九條 (普通詐欺罪)
意圖為自己或第三人不法之所有，以詐術使人將本人或第三人之物交付者，處五年以
下有期徒刑、拘役或科或併科一千元以下罰金。
以前項方法得財產上不法之利益或使第三人得之者，亦同。
前二項之未遂犯罰之。


司法院資訊處製作；財團法人民間司法改革基金會備份。
